【裁判字號】    90,訴,201
【裁判日期】    900515
【裁判案由】    偽造文書
【裁判全文】
臺灣臺中地方法院刑事判決                            九十年度訴字第二一號
    公  訴  人  台灣台中地方法院檢察署檢察官
    被      告  丁○○
                戊○○
右列被告因偽造文書案件，經檢察官提起公訴（八十九年度偵字第一八九三二號、第
一八九三三號），本院判決如左：
    主  文
丁○○、戊○○共同連續行使偽造私文書，足以生損害於他人，各處有期徒刑伍月，
如易科罰金，均以參佰元折算壹日。戊○○緩刑參年。
    事  實
一、丁○○、戊○○（公訴人誤繕為謝淑玲）為夫妻，於民國（下同）八十七年二月
    五日前，由丁○○擔任會首，召集乙○○、甲○○、楊銘通、丙○○○（以敏子
    、陳嘉軒、陳國軒、陳錦慧之名入會）、蕭美豐（以美鳳之名入會）、劉魁招（
    以溫志元之名入會）等人組織民間互助會，約定該互助會自八十七年二月五日起
    會，至八十九年九月五日完會，會員連會首共計三十二會，每會新台幣（下同）
    二萬元，採外標制，每月五日下午八時，在台中縣烏日鄉○○路○段和平巷一一
    九號會首丁○○之住處開標，由活會會員將填妥姓名及標金之標單交予丁○○、
    戊○○後競標。詎丁○○、戊○○二人共同意圖為自己不法所有之概括犯意聯絡
    ，連續於附表所示之日期，在上址開標時，未經附表所示之會員同意，擅自冒用
    渠等名義，填具利息於標單上，而在開標時提出行使，並向其他尚未標得會款之
    活會會員詐稱該次係分別由渠等會員標得會款，使乙○○等活會會員陷於錯誤而
    交付該六期之會款，共計詐得會款二百五十萬元，足以生損害於乙○○、甲○○
    、楊銘通、丙○○○、啟仂企業社、劉魁招、丁文進、蕭美豐等活會會員。迨於
    八十九年六月間，丁○○、戊○○無故停標該互助會，活會會員始發現上開互助
    會僅餘四個會期，竟仍有十名活會會員，始獲悉上情。
二、案經乙○○訴由臺灣臺中地方法院檢察署檢察官偵查起訴。
    理  由
一、訊據被告丁○○、戊○○固坦承於上開時、地召集互助會，及於附表所示之日期
    開標之事實，惟矢口否認有為何冒標之犯行，均辯稱：該等互助會係伊等經過會
    員同意後才借標的，並無冒標之情事云云。惟查：上開事實業據告訴人乙○○於
    審理中指稱：伊在八十九年四、五月份要去標會時，被告謝淑玲承認伊的會已標
    走，當時還把伊拉到廚房去講，刻意不讓其他的人聽到，但伊不知道會是何時被
    標走；會結束之後，被告夫妻曾承認偷標伊的會（見本院九十年二月十六日訊問
    筆錄）；又證人楊銘通於偵查中證稱：伊在八十八年十二月五日要去標會時，被
    告一直不給伊標，後來問別的會員才知道被冒標（見偵查卷第十七頁正面）；證
    人甲○○則稱：伊與被告戊○○共有一會，但是以伊名義入會，被告戊○○要將
    會標走前並未告知伊，是後來想標會時，看到在被告的會單上註明伊的會已標走
    ，才知道被冒標；證人丙○○○亦證稱：伊參加四會，這四會是用伊及伊小孩的
    名義參加（會單編號二三到二六）這四會中只有一會是伊自己標走的，被偷標三
    會均不知情，是後來到八十九年六月時要結會，被告丁○○才告訴伊已無活會，
；之前標會伊均未到場，想標會時方打電話委託被告標會，八十九年六月打電話
    說要標會時，被告說要提前結束互助會（見本院九十年二月十六日訊問筆錄）。
    且被告丁○○於偵查中曾坦承：伊有冒標乙○○及楊銘通二會（見偵查卷第十二
    頁背面、第十七頁背面）；又於本院審理時自承：伊是到六月份要結會時才告訴
    丙○○○已經將會標走，請丙○○○讓伊慢慢攤還會款（見本院九十年三月九日
    訊問筆錄）等語明確，復參諸被告於八十九年六月結會時，僅剩四個會期，然卻
    有十名活會會員等情，足見被告二人確係未經前開會員同意，即冒標該等會員之
    互助會，是被告上開所辯，顯係事後卸責之詞，尚不足採信。本件事證明確，被
    告二人之犯行洵堪認定，應予依法論科。
二、按民間互助會之標單，通常僅填寫一定之金額及姓名，如單從該記載內容上之形
    式上觀之，殊無法瞭解其為何種用意之證明，而必須依據習慣或特約，始足以表
    示該一定之金額即為標取會款之利息，該姓名即為標取會款之會員，故偽造該標
    單應認為偽造同法第二百二十條第一項以文書論之私文書（參見最高法院八十七
    年度台非字第一二號判決意旨）。本件被告丁○○、戊○○以偽造標單復持以行
    使之詐術，詐得前揭會款，核被告二人所為，均係犯刑法第二百十六條、第二百
    二十條第一項、第二百十條行使偽造準私文書罪及同法第三百三十九條第一項詐
    欺取財罪。被告丁○○、戊○○二人間，有犯意之聯絡與行為之分擔，應論以共
    同正犯。被告等偽造署押之行為，係偽造準私文書之部分行為，爰不另論罪。其
    偽造準私文書後復持以行使，偽造之低度行為應為行使之高度行為所吸收，而僅
    應論以行使偽造準私文書罪。被告等以一冒標行為，向數位互助會活會會員詐得
    會款，係一行為而觸犯數同種罪名，屬同種想像競合犯，依刑法第五十五條前段
    規定從同一之罪處斷。再被告等先後多次行使偽造準私文書、詐欺之犯行，時間
    緊接，所犯構成要件相同，顯係基於概括犯意為之，為連續犯，爰依刑法第五十
    六條之規定以一罪論，並依法加重其刑。被告等所犯上開二罪間，有方法結果之
    牽連關係，為牽連犯，應依刑法第五十五條之規定，從一重之行使偽造準私文書
    罪處斷。爰審酌被告之素行、犯罪動機、目的、手段、所生危害及犯罪後業已清
    償楊銘通及甲○○部分之會款，及犯罪後猶飾詞狡辯，態度不佳等一切情狀，量
    處如主文所示之刑。又刑法第四十一條業於九十年一月十日公布，而於同年一月
    十二日生效，依修正後之同法第四十一條第一項之規定，本件被告所犯最重本刑
    為有期徒刑五年以下，而受有期徒刑六月以下之宣告，自屬得易科罰金之情形，
    與修正前之刑法第四十一條相比較，修正後之新法較有利於被告，自應依刑法第
    二條第一項前段，適用裁判時之法律，是以被告二人所處主文之刑，並均諭知易
    科罰金之折算標準。末查，被告戊○○前未曾受有期徒刑以上刑之宣告，有台灣
    高等法院被告全國前案紀錄表乙紙在卷可按，且被告戊○○係因一時失慮，致罹
    刑章，經此教訓，當知警惕，信無再犯之虞，本院綜核上開諸情，認對其宣告之
    刑，以暫不執行為適當，併予宣告緩刑三年，以啟自新。至被告偽造「楊銘通」
    、「甲○○」、「乙○○」、「陳嘉軒」、「陳國軒」、「陳錦慧」標單各乙紙
    ，已滅失不存在，業據被告等供承在卷，是爰不另為沒收之諭知，附此敘明。
據上論斷，應依刑事訴訟法第二百九十九條第一項前段，刑法第二條第一項前段、第
二十八條、第二百二十條第一項、第二百十六條、第二百十條、第三百三十九條第一
項、第五十五條、第五十六條、第七十四條第一款、修正後刑法第四十一條第一項前
段，罰金罰鍰提高標準條例第一條前段、第二條，判決如主文。
中      華      民      國      九十      年      五      月      十五  日
                                台灣台中地方法院刑事第六庭
                                    法  官  劉  麗  瑛
右正本證明與原本無異。
如不服本判決，應於送達後十日內向本院提出上訴狀（須附繕本），上訴於台灣高等
法院台中分院。
                                    書記官
中      華      民      國      九十      年      五      月      十五  日
【附表】
┌──┬──────┬─────┬──────┬───────────┐
│編號│冒標日期    │冒標會員姓│冒標金額    │所詐得金額            │
│    │            │名        │            │                      │
├──┼──────┼─────┼──────┼───────────┤
│一  │八十七年六月│楊銘通    │三千六百元  │五十六萬元            │
│    │五日        │          │            │                      │
├──┼──────┼─────┼──────┼───────────┤
│二  │八十七年九月│甲○○    │四千一百元  │四十八萬元            │
│    │五日        │          │            │                      │
├──┼──────┼─────┼──────┼───────────┤
│三  │八十七年十月│陳嘉軒    │三千九百元  │四十六萬元            │
│    │五日        │          │            │                      │
├──┼──────┼─────┼──────┼───────────┤
│四  │八十八年二月│陳國軒    │不詳        │四十萬元              │
│    │五日        │          │            │                      │
├──┼──────┼─────┼──────┼───────────┤
│五  │八十八年六月│乙○○    │不詳        │三十二萬元            │
│    │五日        │          │            │                      │
├──┼──────┼─────┼──────┼───────────┤
│六  │八十八年八月│陳錦慧    │不詳        │二十八萬元            │
│    │五日        │          │            │          │
└──┴──────┴─────┴──────┴───────────┘
附錄論罪科刑法條
刑法第二百二十條第一項、第二百十六條、第二百十條、第三百三十九條第一項
刑法第二百二十條第一項
在紙上或物品上之文字、符號、圖畫、照像，依習慣或特約，足以為表示其用意之證
明者，關於本章及本章以外各罪，以文書論。
刑法第二百十六條
行使第二百十條至第二百十五條之文書者，依偽造、變造文書或登載不實事項或使登
載不實事項之規定處斷。
刑法第二百十條
偽造、變造私文書，足以生損害於公眾或他人者，處五年以下有期徒刑。
刑法第三百三十九條第一項
意圖為自己或第三人不法之所有，以詐術使人將本人或第三人之物交付者，處五年以
下有期徒刑、拘役或科或併科一千元以下罰金。


司法院資訊處製作；財團法人民間司法改革基金會備份。
